ACORDAO-COMPLETO-2533318

ACÓRDÃO 6599/2022 ATA 34/2022 - PRIMEIRA CÂMARA

VISTOS, relatados e discutidos estes autos de tomada de contas especial instaurada pela Coordenação de Aperfeiçoamento de Pessoal de Nível Superior (Capes) em desfavor do Sr. Marcelo Rodrigues de Carvalho (XXX.657.397-XX) , em razão de não comprovação da regular aplicação dos recursos repassados pela União por meio do Termo de concessão de auxílio financeiro AUXPE-PROEX-407/2011;
ACORDAM os ministros do Tribunal de Contas da União, reunidos em sessão da 1ª Câmara, diante das razões expostas pelo relator, em: 
9.1. julgar irregulares as contas do Sr. Marcelo Rodrigues de Carvalho (XXX.657.397-XX) , com fundamento nos arts. 1º, inciso I, 16, inciso III, alíneas "b" e "c", da Lei 8.443/1992, c/c com os arts. 1º, inciso I, e 209, incisos II e III, do RI/TCU;
9.2. condenar o responsável acima mencionado, com fundamento no art. 19, caput, da Lei 8.443/1992, c/c art. 210 do RI/TCU, ao pagamento das quantias a seguir especificadas, com a fixação do prazo de 15 (quinze) dias, a contar da notificação, para comprovar, perante o Tribunal (art. 23, inciso III, alínea "a", da Lei 8.443/1922, c/c o art. 214, inciso III, alínea "a", do RI/TCU) , o recolhimento da dívida aos cofres da Coordenação de Aperfeiçoamento de Pessoal de Nível Superior, atualizada monetariamente e acrescida dos juros de mora, calculados a partir das datas discriminadas, até a data do recolhimento, na forma prevista na legislação em vigor, com o abatimento de valores acaso já satisfeitos, nos termos da legislação vigente:
	Data de ocorrência
	Valor histórico (R$) 

	23/5/2012
	20.597,00

	4/6/2012
	25.260,00

	23/7/2012
	5.523,90

	23/7/2012
	6.637,50

	6/8/2012
	3.624,00

	15/8/2012
	21.335,00

	22/8/2012
	15.272,00

	31/8/2012
	2.999,00

	31/8/2012
	2.584,00

	13/9/2012
	3.265,00

	20/9/2012
	27.312,00

	20/9/2012
	4.200,00

	20/9/2012
	17.175,00

	26/9/2012
	19.013,00

	1/10/2012
	12.717,00

	8/10/2012
	27.283,00

	11/10/2012
	3.822,00

	11/10/2012
	2.999,00

	11/10/2012
	20.423,00

	11/10/2012
	19.327,00

	1/11/2012
	27.225,00

	1/11/2012
	18.989,00

	22/11/2012
	27.225,00

	28/11/2012
	5.721,00

	30/11/2012
	17.659,00

	30/11/2012
	17.659,00

	6/12/2012
	18.310,00

	6/12/2012
	18.310,00

	24/1/2013
	17.950,00

	27/2/2013
	43.168,00

	7/3/2013
	15.786,60

	28/3/2013
	21.943,00

	4/4/2013
	3.586,00

	26/4/2013
	31.348,80

	6/5/2013
	22.624,86

	19/6/2013
	67.050,60

	3/7/2013
	42.550,00

	5/8/2013
	9.900,00

	5/8/2013
	4.032,50

	15/8/2013
	28.400,00

	21/8/2013
	64.500,00

	3/9/2013
	26.200,00

	6/1/2014
	58.000,00

	23/1/2014
	28.900,00

	10/2/2014
	61.000,00

	17/2/2014
	3.900,00

	27/8/2014
	60.000,00

	24/9/2014
	1.900,00

	29/9/2014
	15.000,00

	15/10/2014
	60.000,00

	29/10/2014
	169,10

	14/11/2014
	80.000,00

	8/12/2014
	80.000,00

	3/2/2015
	10.961,30

	31/7/2017
	676.858,55

9.3. aplicar ao Sr. Marcelo Rodrigues de Carvalho (XXX.657.397-XX) a multa individual prevista no art. 57 da Lei 8.443/1992, c/c o art. 267 do Regimento Interno, no valor de R$ 500.000,00 (quinhentos mil reais) , fixando-lhe o prazo de 15 (quinze) dias, a contar da notificação, para que comprove, perante o Tribunal (art. 214, inciso III, alínea "a", do Regimento Interno) , o recolhimento da dívida aos cofres do Tesouro Nacional, atualizada monetariamente desde a data deste acórdão até a do efetivo recolhimento, se for paga após o vencimento, na forma da legislação em vigor;
9.4. autorizar a cobrança judicial das dívidas, caso não atendidas as notificações, na forma do art. 28, inciso II, da Lei 8.443/1992;
9.5. autorizar, desde logo, caso solicitado e o processo não tenha sido remetido para cobrança judicial, o pagamento das dívidas em até 36 (trinta e seis) parcelas mensais e consecutivas, nos termos do art. 26 da Lei 8.443/1992, c/c o art. 217 do Regimento Interno/TCU, fixando-se o vencimento da primeira parcela em 15 (quinze) dias, a contar do recebimento da notificação, e o das demais a cada mês, devendo incidir sobre cada valor mensal os correspondentes acréscimos legais, na forma prevista na legislação em vigor, sem prejuízo de alertar o responsável de que a falta de comprovação do recolhimento de qualquer parcela implicará o vencimento antecipado do saldo devedor;
9.6. encaminhar cópia deste acórdão ao Procurador-Chefe da Procuradoria da República no Distrito Federal, nos termos do § 3º do art. 16 da Lei 8.443/1992, c/c o § 7º do art. 209 do Regimento Interno do TCU, para adoção das medidas que entender cabíveis, bem assim à Coordenação de Aperfeiçoamento de Pessoal de Nível Superior e ao responsável.

Tomada de contas especial instaurada em razão da não comprovação da regular aplicação dos recursos repassados pela União no termo de concessão de auxílio financeiro.

Primeira Câmara

Coordenação de Aperfeiçoamento de Pessoal de Nível Superior.

3. Responsável: Marcelo Rodrigues de Carvalho (XXX.657.397-XX).

13.1. Ministros presentes: Walton Alencar Rodrigues (Presidente) e Vital do Rêgo (Relator).
13.2. Ministro-Substituto convocado: Marcos Bemquerer Costa.
13.3. Ministros-Substitutos presentes: Augusto Sherman Cavalcanti e Weder de Oliveira.

VITAL DO RÊGO

Adoto como relatório o pronunciamento da Secretaria de Controle Externo de Tomada de Contas Especial (peça 251) , a seguir transcrito, que contou com a anuência do titular daquela unidade e do representante do Ministério Público junto ao TCU (peças 252 a 254) :
INTRODUÇÃO
Cuidam os autos de tomada de contas especial instaurada pela Coordenação de Aperfeiçoamento de Pessoal de Nível Superior, em desfavor de Marcelo Rodrigues de Carvalho (XXX.657.397-XX) , em razão de não comprovação da regular aplicação dos recursos repassados pela União realizadas por meio do Termo de concessão de auxílio financeiro AUXPE-PROEX-407/2011 (peça 3) firmado entre a Coordenação de Aperfeiçoamento de Pessoal de Nível Superior e MARCELO RODRIGUES DE CARVALHO, e que tinha por objeto e que tinha por objeto a concessão de auxílio financeiro a pesquisadores, alocando recursos de custeio e de capital ao Programa de Pós-Graduação em Ciências Biológicas (Zoologia) , da Universidade de São Paulo.
HISTÓRICO
Em 28/6/2018, com fundamento na IN/TCU 71/2012, alterada pela IN/TCU 76/2016, e DN/TCU 155/2016, o dirigente da instituição Coordenação de Aperfeiçoamento de Pessoal de Nível Superior autorizou a instauração da tomada de contas especial (peça 227) . O processo foi registrado no sistema e-TCE com o número 86/2019.
O Termo de concessão de auxílio financeiro AUXPE-PROEX-407/2011 foi firmado no valor de R$ 2.739.076,12, sendo R$ 2.739.076,12 à conta do concedente e R$ 0,00 referentes à contrapartida do convenente. Teve vigência de 1/3/2011 a 29/5/2016, com prazo para apresentação da prestação de contas em 28/7/2016. Os repasses efetivos da União totalizaram R$ 2.739.076,12 (peças 12, 14, 17, 25, 41, 68, 76, 84, 91, 104, 108, 148 e 224) .
A prestação de contas e complementações enviadas foram analisadas por meio dos documentos constantes nas peças 34 e 216.
O fundamento para a instauração da Tomada de Contas Especial, conforme consignado na matriz de responsabilização elaborada pelo tomador de contas, foi a constatação das seguintes irregularidades: 
Apresentação de documentação inidônea a título de comprovação de despesas relativas ao termo de concessão de auxílio financeiro.
Ausência parcial de documentação de prestação de contas dos recursos federais repassados ao MARCELO RODRIGUES DE CARVALHO, no âmbito do termo de concessão de auxílio financeiro descrito para "Manter o padrão de qualidade dos programas de pós-graduação "stricto sensu" avaliados pela CAPES com nota 6 e 7, atendendo adequadamente às necessidades específicas para o desenvolvimento do Sistema Nacional de Pós-Graduação nacional.".
O responsável arrolado na fase interna foi devidamente comunicado e, diante da ausência de justificativas suficientes para elidir as irregularidades e da não devolução dos recursos, instaurou-se a tomada de contas especial.
No relatório (peça 229) , o tomador de contas concluiu que o prejuízo importaria no valor original de R$ 1.948.195,71, imputando-se a responsabilidade a Marcelo Rodrigues de Carvalho, na condição de beneficiário. 
Em 12/8/2020, a Controladoria-Geral da União emitiu o relatório de auditoria (peça 233) , em concordância com o relatório do tomador de contas. O certificado de auditoria e o parecer do dirigente do órgão de controle interno concluíram pela irregularidade das presentes contas (peças 234 e 235) .
Em 3/9/2020, o ministro responsável pela área atestou haver tomado conhecimento das conclusões contidas no relatório e certificado de auditoria, bem como do parecer conclusivo do dirigente do órgão de controle interno, manifestando-se pela irregularidade das contas, e determinou o encaminhamento do processo ao Tribunal de Contas da União (peça 236) .
Na instrução inicial (peça 240) , analisando-se os documentos nos autos, concluiu-se pela necessidade de realização de citação para as seguintes irregularidades: 
Irregularidade 1: apresentação de documentação inidônea a título de comprovação de despesas relativas ao termo de concessão de auxílio financeiro .
Evidências da irregularidade: documentos técnicos presentes nas peças 191 e 199.
Normas infringidas: Art. 37, caput, c/c o art. 70, parágrafo único, da Constituição da República Federativa do Brasil; art. 93, do Decreto-lei 200/1967; art. 66, do Decreto 93.872/1986; 
Débitos relacionados ao responsável Marcelo Rodrigues de Carvalho (XXX.657.397-XX) :
	Data de ocorrência
	Valor histórico (R$) 

	23/5/2012
	20.597,00

	4/6/2012
	25.260,00

	23/7/2012
	5.523,90

	23/7/2012
	6.637,50

	6/8/2012
	3.624,00

	15/8/2012
	21.335,00

	22/8/2012
	15.272,00

	31/8/2012
	2.999,00

	31/8/2012
	2.584,00

	13/9/2012
	3.265,00

	20/9/2012
	27.312,00

	20/9/2012
	4.200,00

	20/9/2012
	17.175,00

	26/9/2012
	19.013,00

	1/10/2012
	12.717,00

	8/10/2012
	27.283,00

	11/10/2012
	3.822,00

	11/10/2012
	2.999,00

	11/10/2012
	20.423,00

	11/10/2012
	19.327,00

	1/11/2012
	27.225,00

	1/11/2012
	18.989,00

	22/11/2012
	27.225,00

	28/11/2012
	5.721,00

	30/11/2012
	17.659,00

	30/11/2012
	17.659,00

	6/12/2012
	18.310,00

	6/12/2012
	18.310,00

	24/1/2013
	17.950,00

	27/2/2013
	43.168,00

	7/3/2013
	15.786,60

	28/3/2013
	21.943,00

	4/4/2013
	3.586,00

	26/4/2013
	31.348,80

	6/5/2013
	22.624,86

	19/6/2013
	67.050,60

	3/7/2013
	42.550,00

	5/8/2013
	9.900,00

	5/8/2013
	4.032,50

	15/8/2013
	28.400,00

	21/8/2013
	64.500,00

	3/9/2013
	26.200,00

	6/1/2014
	58.000,00

	23/1/2014
	28.900,00

	10/2/2014
	61.000,00

	17/2/2014
	3.900,00

	27/8/2014
	60.000,00

	24/9/2014
	1.900,00

	29/9/2014
	15.000,00

	15/10/2014
	60.000,00

	29/10/2014
	169,10

	14/11/2014
	80.000,00

	8/12/2014
	80.000,00

	3/2/2015
	10.961,30

Cofre credor: Coordenação de Aperfeiçoamento de Pessoal de Nível Superior.
Responsável: Marcelo Rodrigues de Carvalho (XXX.657.397-XX) .
Conduta: apresentar documentação inidônea a título de comprovação de despesas relativas ao instrumento em questão.
Nexo de causalidade: A apresentação de documento inidôneo a título de comprovação de despesa, no âmbito do instrumento em questão, impede a demonstração do nexo causal entre os recursos repassados e a referida despesa e, consequentemente, resulta em presunção de prejuízo ao erário.
Culpabilidade: não há excludentes de ilicitude, de culpabilidade e de punibilidade; é razoável supor que o responsável tinha consciência da ilicitude de sua conduta; era exigível conduta diversa da praticada, qual seja, apresentar documentação idônea a título de comprovar as despesas relativas ao instrumento. 
Encaminhamento: citação.
Irregularidade 2: ausência parcial de documentação de prestação de contas dos recursos federais repassados ao MARCELO RODRIGUES DE CARVALHO, no âmbito do termo de concessão de auxílio financeiro descrito para "Manter o padrão de qualidade dos programas de pós-graduação "stricto sensu" avaliados pela CAPES com nota 6 e 7, atendendo adequadamente às necessidades específicas para o desenvolvimento do Sistema Nacional de Pós-Graduação nacional.".
Evidências da irregularidade: documentos técnicos presentes nas peças 196, 197, 198, 200, 201 e 203.
Normas infringidas: Art. 37, caput, c/c o art. 70, parágrafo único, da Constituição da República Federativa do Brasil, art. 93 do Decreto-lei 200/1967; art. 66, caput, do Decreto 93.872/1986, Termo de Solicitação e Concessão de Apoio Financeiro a Projeto, (item 5.11) , Portaria CAPES nº 28, de 29/01/2010 (art. 3º, inciso I) .
Débito relacionado ao responsável Marcelo Rodrigues de Carvalho (XXX.657.397-XX) :
	Data de ocorrência
	Valor histórico (R$) 

	31/7/2017
	676.858,55

Cofre credor: Coordenação de Aperfeiçoamento de Pessoal de Nível Superior.
Responsável: Marcelo Rodrigues de Carvalho (XXX.657.397-XX) .
Conduta: apresentar de forma incompleta a documentação relativa à prestação de contas dos recursos federais repassados por meio do instrumento em questão.
Nexo de causalidade: a apresentação incompleta da documentação da prestação de contas impediu a comprovação da regular aplicação dos recursos federais repassados, no âmbito do instrumento em questão, resultando em presunção de dano ao erário.
Culpabilidade: não há excludentes de ilicitude, de culpabilidade e de punibilidade; é razoável supor que o responsável tinha consciência da ilicitude de sua conduta; era exigível conduta diversa da praticada, qual seja, apresentar a prestação de contas contendo todos os documentos necessários à comprovação da regular aplicação dos recursos federais repassados, conforme estabelecido nas normas aplicáveis. 
 Encaminhamento: citação.
 Em cumprimento ao pronunciamento da unidade (peça 242) , foram efetuadas citações do responsável, nos moldes adiante:
 Marcelo Rodrigues de Carvalho - promovida a citação do responsável, conforme delineado adiante:
	Comunicação: Ofício 61624/2021 - Seproc (peça 244) 
Data da Expedição: 11/11/2021
Data da Ciência: não houve (Mudou-se) (peça 245) 
Observação: Ofício enviado para o endereço do responsável, conforme pesquisa na base de dados no sistema da Receita Federal, custodiada pelo TCU (peça 243) 
	
	Comunicação: Edital 0014/2022 - Seproc (peça 248) 
Data da Publicação: 25/1/2022 (peça 249) 
Fim do prazo para a defesa: 9/2/2022
	
 Conforme Despacho de Conclusão das Comunicações Processuais (peça 250) , as providências inerentes às comunicações processuais foram concluídas. 
 Transcorrido o prazo regimental, o responsável Marcelo Rodrigues de Carvalho permaneceu silente, devendo ser considerado revel, nos termos do art. 12, § 3º, da Lei 8.443/1992.
ANÁLISE DOS PRESSUPOSTOS DE PROCEDIBILIDADE DA IN/TCU 71/2012
Avaliação de Viabilidade do Exercício do Contraditório e Ampla Defesa
 Verifica-se que não houve o transcurso de mais de dez anos desde o fato gerador sem que tenha havido a notificação do responsável pela autoridade administrativa federal competente (art. 6º, inciso II, c/c art. 19 da IN/TCU 71/2012, modificada pela IN/TCU 76/2016) , uma vez que o fato gerador da irregularidade sancionada ocorreu em 31/7/2017, e o responsável foi notificado sobre as irregularidades pela autoridade administrativa competente conforme segue:
Marcelo Rodrigues de Carvalho, por meio do ofício acostado à peça 193, recebido em 1/6/2017, conforme AR (peça 194) .
Valor de Constituição da TCE 	
 Verifica-se, ainda, que o valor atualizado do débito apurado (sem juros) em 1/1/2017 é de R$ 2.309.096,91, portanto superior ao limite mínimo de R$ 100.000,00, na forma estabelecida conforme os arts. 6º, inciso I, e 19 da IN/TCU 71/2012, modificada pela IN/TCU 76/2016. 
OUTROS PROCESSOS/DÉBITOS NOS SISTEMAS DO TCU COM OS MESMOS RESPONSÁVEIS
 Informa-se que não foi encontrado débito imputável ao responsável em outros processos no Tribunal.
 A tomada de contas especial está, assim, devidamente constituída e em condição de ser instruída.
EXAME TÉCNICO
Da validade das notificações:
 Preliminarmente, cumpre tecer breves considerações sobre a forma como são realizadas as comunicações processuais no TCU. A esse respeito, destacam-se o art. 179, do Regimento Interno do TCU (Resolução 155, de 4/12/2002) e o art. 4º, inciso III, § 1º, da Resolução TCU 170, de 30 de junho de 2004, in verbis:
Art. 179. A citação, a audiência ou a notificação, bem como a comunicação de diligência, farse-ão:
I - mediante ciência da parte, efetivada por servidor designado, por meio eletrônico, fac-símile, telegrama ou qualquer outra forma, desde que fique confirmada inequivocamente a entrega da comunicação ao destinatário;
II - mediante carta registrada, com aviso de recebimento que comprove a entrega no endereço do destinatário;
III - por edital publicado no Diário Oficial da União, quando o seu destinatário não for localizado
 (...) 
Art. 3º As comunicações serão dirigidas ao responsável, ou ao interessado, ou ao dirigente de órgão ou entidade, ou ao representante legal ou ao procurador constituído nos autos, com poderes expressos no mandato para esse fim, por meio de:
I - correio eletrônico, fac-símile ou telegrama;
II - servidor designado;
III - carta registrada, com aviso de recebimento;
IV - edital publicado no Diário Oficial da União, quando o seu destinatário não for localizado, nas hipóteses em que seja necessário o exercício de defesa.
Art. 4º. Consideram-se entregues as comunicações:
I - efetivadas conforme disposto nos incisos I e II do artigo anterior, mediante confirmação da ciência do destinatário;
II - realizadas na forma prevista no inciso III do artigo anterior, com o retorno do aviso de recebimento, entregue comprovadamente no endereço do destinatário;
III - na data de publicação do edital no Diário Oficial da União, quando realizadas na forma prevista no inciso IV do artigo anterior.
§ 1º O endereço do destinatário deverá ser previamente confirmado mediante consulta aos sistemas disponíveis ao Tribunal ou a outros meios de informação, a qual deverá ser juntada ao respectivo processo.
 (...) 
 Bem se vê, portanto, que a validade da citação via postal não depende de que o aviso de recebimento seja assinado pelo próprio destinatário da comunicação, o que dispensa, no caso em tela, a entrega do AR em "mãos próprias". A exigência da norma é no sentido de o Tribunal verificar se a correspondência foi entregue no endereço correto, residindo aqui a necessidade de certeza inequívoca. 
 Não é outra a orientação da jurisprudência do TCU, conforme se verifica dos julgados a seguir transcritos:
São válidas as comunicações processuais entregues, mediante carta registrada, no endereço correto do responsável, não havendo necessidade de que o recebimento seja feito por ele próprio (Acórdão 3648/2013-TCU-Segunda Câmara, Relator José Jorge) ;
É prescindível a entrega pessoal das comunicações pelo TCU, razão pela qual não há necessidade de que o aviso de recebimento seja assinado pelo próprio destinatário. Entregandose a correspondência no endereço correto do destinatário, presume-se o recebimento da citação. (Acórdão 1019/2008-TCU-Plenário, Relator Benjamin Zymler) ;
As comunicações do TCU, inclusive as citações, deverão ser realizadas mediante Aviso de Recebimento - AR, via Empresa Brasileira de Correios e Telégrafos, bastando para sua validade que se demonstre que a correspondência foi entregue no endereço correto. (Acórdão 1526/2007-TCU-Plenário, Relator Aroldo Cedraz) .
 A validade do critério de comunicação processual do TCU foi referendada pelo Supremo Tribunal Federal, nos termos do julgamento do MS-AgR 25.816/DF, por meio do qual se afirmou a desnecessidade da ciência pessoal do interessado, entendendo-se suficiente a comprovação da entrega do "AR" no endereço do destinatário:
Ementa: agravo regimental. Mandado de segurança. Desnecessidade de intimação pessoal das decisões do tribunal de contas da união. art. 179 do regimento interno do TCU. Intimação do ato impugnado por carta registrada, iniciado o prazo do art. 18 da lei nº 1.533/51 da data constante do aviso de recebimento. Decadência reconhecida. Agravo improvido.
O envio de carta registrada com aviso de recebimento está expressamente enumerado entre os meios de comunicação de que dispõe o Tribunal de Contas da União para proceder às suas intimações.
O inciso II do art. 179 do Regimento Interno do TCU é claro ao exigir apenas a comprovação da entrega no endereço do destinatário, bastando o aviso de recebimento simples. 
Da revelia do responsável Marcelo Rodrigues de Carvalho
 No caso vertente, a tentativa de citação do responsável Marcelo Rodrigues de Carvalho se deu em endereço proveniente de pesquisa de endereços realizada pelo TCU (vide parágrafos acima) . A entrega do ofício citatório nesse endereço não ficou comprovada, razão pela qual promoveu-se a notificação por edital publicado no Diário Oficial da União (peças 248 e 249) .
 Importante destacar que, antes de promover a citação por edital, para assegurar a ampla defesa, buscaram-se outros meios possíveis para localizar e citar o responsável, nos limites da razoabilidade, fazendo juntar aos autos informação comprobatória dos diferentes meios experimentados que restaram frustrados, tal como se demonstrou no item anterior da presente instrução (Acórdão 4851/2017-TCU-Primeira Câmara, Relator Augusto Sherman) .
 Conforme documento à peça 247, a Seproc ratificou que não encontrou, no sistema DGI-Consultas (TSE, CNH, Receita, INSS) , endereço diverso do utilizado no ofício de citação do responsável (peça 244) . 
 Tentou-se, ainda, notificar por e-mail (peça 246) a advogada do responsável na fase interna da TCE. O endereço de e-mail fora obtido no processo, peças 205 e 222. Não houve resposta à notificação encaminhada.
 Esgotados todos os meios para notificação do Sr. Marcelo Rodrigues de Carvalho, foi proposta então a expedição de edital para promover a citação do responsável, nos termos do art. 179, inciso III do RI/TCU.
 Nos processos do TCU, a revelia não leva à presunção de que seriam verdadeiras todas as imputações levantadas contra os responsáveis, diferentemente do que ocorre no processo civil, em que a revelia do réu opera a presunção da verdade dos fatos narrados pelo autor (Acórdão 1009/2018-TCU-Plenário, Relator Bruno Dantas; 2369/2013-TCU-Plenário, Relator Benjamin Zymler e 2449/2013-TCU-Plenário, Relator Benjamin Zymler) . Dessa forma, a avaliação da responsabilidade do agente não pode prescindir da prova existente no processo ou para ele carreada. 
 Ao não apresentar sua defesa, o responsável deixou de produzir prova da regular aplicação dos recursos sob sua responsabilidade, em afronta às normas que impõem aos gestores públicos a obrigação legal de, sempre que demandados pelos órgãos de controle, apresentar os documentos que demonstrem a correta utilização das verbas públicas, a exemplo do contido no art. 93 do Decreto-Lei 200/1967: "Quem quer que utilize dinheiros públicos terá de justificar seu bom e regular emprego na conformidade das leis, regulamentos e normas emanadas das autoridades administrativas competentes." 
 Mesmo as alegações de defesa não sendo apresentadas, considerando o princípio da verdade real que rege esta Corte, procurou-se buscar, em manifestações do responsável na fase interna desta Tomada de Contas Especial, se havia algum argumento que pudesse ser aproveitado a seu favor. 
 Os argumentos apresentados na fase interna (peças 94, 149, 163, 164 e 204) não elidem as irregularidades apontadas.
 Em se tratando de processo em que a parte interessada não se manifestou acerca das irregularidades imputadas, não há elementos para que se possa efetivamente aferir e reconhecer a ocorrência de boa-fé na conduta do responsável, podendo este Tribunal, desde logo, proferir o julgamento de mérito pela irregularidade das contas, conforme os termos dos §§ 2º e 6º do art. 202 do Regimento Interno do TCU. (Acórdão 2064/2011-TCU-Primeira Câmara (Relator Ubiratan Aguiar) , 6.182/2011-TCU-1ª Câmara (Relator Weber de Oliveira) , 4.072/2010-TCU-1ª Câmara (Relator Valmir Campelo) , 1.189/2009-TCU-1ª Câmara (Relator Marcos Bemquerer) , 731/2008-TCU-Plenário (Relator Aroldo Cedraz) .
 Dessa forma, o responsável Marcelo Rodrigues de Carvalho deve ser considerado revel, nos termos do art. 12, § 3º, da Lei 8.443/1992, devendo as contas serem julgadas irregulares, condenando-o ao débito apurado e aplicando-lhe a multa prevista no art. 57 da Lei 8.443/1992.
Prescrição da Pretensão Punitiva
 Vale ressaltar que a pretensão punitiva do TCU, conforme Acórdão 1441/2016-TCU-Plenário, Relator Benjamin Zymler, que uniformizou a jurisprudência acerca dessa questão, subordina-se ao prazo geral de prescrição indicado no art. 205 do Código Civil, que é de dez anos, contado da data de ocorrência da irregularidade sancionada, nos termos do art. 189 do Código Civil, sendo este prazo interrompido pelo ato que ordenar a citação, a audiência ou a oitiva do responsável.
 No caso em exame, não ocorreu a prescrição, uma vez que a irregularidade sancionada ocorreu em 31/7/2017, e o ato de ordenação da citação ocorreu em 28/10/2021.
CONCLUSÃO
 Em face da análise promovida na seção "Exame Técnico", verifica-se que o responsável Marcelo Rodrigues de Carvalho não logrou comprovar a boa e regular aplicação dos recursos, instado a se manifestar, optou pelo silêncio, configurando a revelia, nos termos do § 3º, do art. 12, da Lei 8.443/1992. Ademais, inexistem nos autos elementos que demonstrem a boa-fé do responsável ou a ocorrência de outras excludentes de culpabilidade.
 Verifica-se também que não houve a prescrição da pretensão punitiva, conforme análise já realizada.
 Tendo em vista que não constam dos autos elementos que permitam reconhecer a boa-fé do responsável, sugere-se que as suas contas sejam julgadas irregulares, nos termos do art. 202, § 6º, do Regimento Interno do TCU, com a imputação do débito atualizado monetariamente e acrescido de juros de mora, nos termos do art. 202, § 1º do Regimento Interno do TCU, descontado o valor eventualmente recolhido, com a aplicação da multa prevista no art. 57 da Lei 8.443/1992.
 Por fim, como não houve elementos que pudessem modificar o entendimento acerca das irregularidades em apuração, mantém-se a matriz de responsabilização presente na peça 239.
PROPOSTA DE ENCAMINHAMENTO
 Diante do exposto, submetemos os autos à consideração superior, propondo ao Tribunal:
considerar revel o responsável Marcelo Rodrigues de Carvalho (XXX.657.397-XX) , para todos os efeitos, dando-se prosseguimento ao processo, com fulcro no art. 12, § 3º, da Lei 8.443/1992; 
julgar irregulares, nos termos dos arts. 1º, inciso I, 16, inciso III, alíneas b e c, da Lei 8.443/1992, c/c os arts. 19 e 23, inciso III, da mesma Lei, as contas do responsável Marcelo Rodrigues de Carvalho (XXX.657.397-XX) , condenando-o ao pagamento das importâncias a seguir especificadas, atualizadas monetariamente e acrescidas dos juros de mora, calculadas a partir das datas discriminadas até a data da efetiva quitação do débito, fixando-lhe o prazo de quinze dias, para que comprove, perante o Tribunal, o recolhimento das referidas quantias aos cofres do Coordenação de Aperfeiçoamento de Pessoal de Nível Superior, nos termos do art. 23, inciso III, alínea "a", da citada lei, c/c o art. 214, inciso III, alínea "a", do Regimento Interno do TCU.  
	Débitos relacionados ao responsável Marcelo Rodrigues de Carvalho (XXX.657.397-XX) :
	Data de ocorrência
	Valor histórico (R$) 

	23/5/2012
	20.597,00

	4/6/2012
	25.260,00

	23/7/2012
	5.523,90

	23/7/2012
	6.637,50

	6/8/2012
	3.624,00

	15/8/2012
	21.335,00

	22/8/2012
	15.272,00

	31/8/2012
	2.999,00

	31/8/2012
	2.584,00

	13/9/2012
	3.265,00

	20/9/2012
	27.312,00

	20/9/2012
	4.200,00

	20/9/2012
	17.175,00

	26/9/2012
	19.013,00

	1/10/2012
	12.717,00

	8/10/2012
	27.283,00

	11/10/2012
	3.822,00

	11/10/2012
	2.999,00

	11/10/2012
	20.423,00

	11/10/2012
	19.327,00

	1/11/2012
	27.225,00

	1/11/2012
	18.989,00

	22/11/2012
	27.225,00

	28/11/2012
	5.721,00

	30/11/2012
	17.659,00

	30/11/2012
	17.659,00

	6/12/2012
	18.310,00

	6/12/2012
	18.310,00

	24/1/2013
	17.950,00

	27/2/2013
	43.168,00

	7/3/2013
	15.786,60

	28/3/2013
	21.943,00

	4/4/2013
	3.586,00

	26/4/2013
	31.348,80

	6/5/2013
	22.624,86

	19/6/2013
	67.050,60

	3/7/2013
	42.550,00

	5/8/2013
	9.900,00

	5/8/2013
	4.032,50

	15/8/2013
	28.400,00

	21/8/2013
	64.500,00

	3/9/2013
	26.200,00

	6/1/2014
	58.000,00

	23/1/2014
	28.900,00

	10/2/2014
	61.000,00

	17/2/2014
	3.900,00

	27/8/2014
	60.000,00

	24/9/2014
	1.900,00

	29/9/2014
	15.000,00

	15/10/2014
	60.000,00

	29/10/2014
	169,10

	14/11/2014
	80.000,00

	8/12/2014
	80.000,00

	3/2/2015
	10.961,30

	31/7/2017
	676.858,55

Valor atualizado do débito (com juros) em 4/3/2022: R$ 2.998.030,53.
aplicar ao responsável Marcelo Rodrigues de Carvalho (XXX.657.397-XX) , a multa prevista no art. 57 da Lei 8.443/1992 c/c o art. 267 do Regimento Interno do TCU, fixando-lhe o prazo de quinze dias, a contar da notificação, para que comprove, perante o Tribunal (art. 214, III, alínea "a", do Regimento Interno do TCU) , o recolhimento da dívida aos cofres do Tesouro Nacional, atualizada monetariamente desde a data do acórdão que vier a ser proferido por este Tribunal até a data do efetivo recolhimento, se paga após o vencimento, na forma da legislação em vigor;
autorizar, desde logo, a cobrança judicial das dívidas, caso não atendida a notificação, na forma do disposto no art. 28, inciso II, da Lei 8.443/1992;
autorizar também, desde logo, se requerido, com fundamento no art. 26, da Lei 8.443, de 1992, c/c o art. 217, §1º do Regimento Interno do TCU, o parcelamento da (s) dívida (s) em até 36 parcelas, incidindo, sobre cada parcela, corrigida monetariamente, os correspondentes acréscimos legais, fixando-lhe o prazo de quinze dias, a contar do recebimento da notificação, para comprovar, perante o Tribunal, o recolhimento da primeira parcela, e de trinta dias, a contar da parcela anterior, para comprovar os recolhimentos das demais parcelas, devendo incidir, sobre cada valor mensal, atualizado monetariamente, os juros de mora devidos, no caso do débito, na forma prevista na legislação em vigor, alertando o responsável de que a falta de comprovação do recolhimento de qualquer parcela importará o vencimento antecipado do saldo devedor, nos termos do § 2º do art. 217 do Regimento Interno deste Tribunal; 
enviar cópia do Acórdão a ser prolatado à Procuradoria da República no Distrito Federal, nos termos do § 3º do art. 16 da Lei 8.443/1992, c/c o § 7º do art. 209 do Regimento Interno do TCU, para adoção das medidas cabíveis; e
enviar cópia do Acórdão que vier a ser proferido à Coordenação de Aperfeiçoamento de Pessoal de Nível Superior e ao responsável, para ciência;
informar à Procuradoria da República no Distrito Federal, à Coordenação de Aperfeiçoamento de Pessoal de Nível Superior e ao responsável que a presente deliberação, acompanhada do Relatório e do Voto que a fundamenta, está disponível para a consulta no endereço www.tcu.gov.br/acordaos, além de esclarecer que, caso requerido, o TCU poderá fornecer sem custos as correspondentes cópias, de forma impressa; e
i) informar à Procuradoria da República no Distrito Federal que, nos termos do parágrafo único do art. 62 da Resolução TCU 259/2014, os procuradores e membros do Ministério Público credenciados nesta Corte podem acessar os presentes autos de forma eletrônica e automática, ressalvados apenas os casos de eventuais peças classificadas como sigilosas, as quais requerem solicitação formal.
	É o relatório.

não há.

Procurador Sergio Ricardo Costa Caribé.

TOMADA DE CONTAS ESPECIAL. CAPES. NÃO COMPROVAÇÃO DA REGULAR APLICAÇÃO DOS RECURSOS. IRREGULARIDADE DAS CONTAS DO GESTOR, COM CONDENAÇÃO EM DÉBITO E APLICAÇÃO DE MULTA.

TOMADA DE CONTAS ESPECIAL (TCE)

Secretaria de Controle Externo de Tomada de Contas Especial (SecexTCE).

Os presentes autos de Tomada de Contas Especial (TCE) foram originalmente instaurados pela Coordenação de Aperfeiçoamento de Pessoal de Nível Superior (Capes) em desfavor de Marcelo Rodrigues de Carvalho (861.657.397-68) , em razão de não comprovação da regular aplicação dos recursos repassados pela União por meio do Termo de concessão de auxílio financeiro AUXPE-PROEX-407/2011, que tinha por objeto a concessão de auxílio financeiro a pesquisadores no Programa de Pós-Graduação em Ciências Biológicas (Zoologia) da Universidade de São Paulo (USP) .
O ajuste contou com recursos federais da ordem de R$ 2.739.076,12 (peças 12, 14, 17, 25, 41, 68, 76, 84, 91, 104, 108, 148 e 224) , com vigência entre 1/3/2011 e 29/5/2016 e prazo para apresentação da prestação de contas em 28/7/2016.
O Relatório do Tomador de Contas (peça 229) dá conta da constatação da apresentação de notas fiscais inidôneas a título de comprovação de despesas realizadas e a ausência parcial da documentação necessária para a comprovação da regular aplicação da integralidade dos recursos disponibilizados. 
O responsável, instado a se pronunciar nos autos, mediante citação, conforme edital publicado no D.O.U. e acostado às peças 248 e 249, deixou transcorrer in albis o prazo que lhe foi concedido, restando caracterizada sua revelia, nos termos do art. 12, § 3º, da Lei 8.443/1992.
A citação editalícia decorreu do insucesso nas tentativas de entrega nos endereços constantes da base de dados da Receita Federal custodiada pelo TCU e nos demais pesquisados pela unidade técnica.
A unidade instrutiva propôs o julgamento pela irregularidade das contas do responsável, com condenação em débito e aplicação de multa.
O membro do Ministério Público junto ao TCU, neste ato representado pelo Procurador Sérgio Ricardo Costa Caribé, concordou com a proposta de encaminhamento sugerida pela unidade técnica.
Feito esse breve histórico, passo ao exame de mérito deste processo.
De início, aplico ao responsável os efeitos da revelia previstos no art. 12, § 3º, da Lei 8.443/1992. 
No mérito, acolho as conclusões da unidade técnica, no parecer que integra o relatório precedente, cuja análise adoto, desde já, como minhas razões de decidir, sem prejuízo das observações a seguir.
O Sr. Marcelo Rodrigues de Carvalho, na condição de coordenador do Programa de PósGraduação em Ciências Biológicas (Zoologia) da USP, foi o responsável pela execução dos recursos do Programa de Excelência Acadêmica (Proex) destinados pela Capes entre 3/2011 e 5/2016, quando houve o pedido de encerramento de vigência em virtude da troca de coordenação (peça 170) . 
Conforme esclarecem os autos, o responsável deixou de comprovar várias despesas ou de justificá-las academicamente, não tendo apresentado termo de entrega de materiais permanentes adquiridos, comprovantes de despesas efetuadas, inclusive quanto a passagens aéreas adquiridas com os recursos do auxílio, explicações para a aquisição de materiais incompatíveis com o curso de zoologia e em quantidades elevadas, justificativas acadêmicas para a compra de produtos, dentre outros.
O relatório final da Comissão de Sindicância instaurada pela USP identificou, dentre as irregularidades na aplicação dos recursos em análise, a utilização de notas fiscais frias e não correspondentes a itens efetivamente adquiridos para o programa, a superposição de datas de viagens custeadas, indícios de pagamentos irregulares de diárias e de ação fraudulenta das empresas contratadas no âmbito do programa financiado.
Em 5/2017, o responsável foi exonerado do cargo de Professor Doutor 2 do QDUSP-PG (peça 206) .
A ausência da comprovação da regular aplicação dos recursos públicos disponibilizados justifica a proposta de irregularidade das contas e condenação em débito do referido gestor, por força do que dispõe o art. 70, parágrafo único, da Constituição Federal. 
Não tendo sido apresentadas alegações de defesa capazes de elidir as irregularidades que ensejaram a citação, não é possível afastar o débito, tampouco a responsabilidade do gestor dos recursos.
Não está caracterizada nos autos a prescrição da pretensão punitiva deste Tribunal, motivo pelo qual proponho também a aplicação da multa prevista no art. 57 da Lei 8.443/1992. De fato, a irregularidade sancionada ocorreu 31/7/2017 e o ato que determinou a citação foi expedido em 28/10/2021 (peça 242) , antes, portanto, do interregno de dez anos previsto no art. 205 do Código Civil, utilizado subsidiariamente por este Tribunal, conforme Acórdão 1441/2016-TCU-Plenário.
	Dessa forma, e voto pela adoção da minuta de acórdão que trago à consideração deste colegiado.
TCU, Sala das Sessões, em 27 de setembro de 2022.
 Ministro VITAL DO RÊGO 
Relator